【裁判字號】    97,易,96
【裁判日期】    980527
【裁判案由】    詐欺
【裁判全文】
臺灣高雄地方法院刑事判決                97年度易字第96號
公  訴  人  臺灣高雄地方法院檢察署檢察官
被      告  戊○○
選任辯護人  林易玫律師
            洪士宏律師
上列被告因詐欺案件，經檢察官提起公訴（96年度偵字第19947
號），本院判決如下：
    主  文
戊○○無罪。
    理  由
一、公訴意旨略以：被告戊○○於民國95年中某月，在大陸地區
    與詐騙集團成員，基於詐欺取財之犯意聯絡與行為分擔，先
    由該詐騙集團之成員，於95年10月起，在臺北縣、臺中縣市
    、嘉義縣市之聯合報分類廣告，刊登標題為「致富新路」，
    徵合作伙伴，代理諮詢水果保鮮劑等語，並由被告戊○○提
    供其向不知情之蘇春吟借得，為蘇春吟所申設臺灣中小企業
    銀行博愛分行帳戶（帳號：000000000000000 號，下稱系爭
    帳戶），予該詐騙集團成員使用，嗣被害人己○○、張迺勝
    、乙○○及丁○○因見該廣告而撥打其上電話，該詐騙集團
    之年籍不詳成員佯稱，該水果保鮮劑利潤甚豐，若匯款至系
    爭帳戶後，即將水果保鮮劑寄送至約定地，致被害人己○○
    、張迺勝、乙○○及丁○○陷於錯誤而依其指示辦理，於附
    表所示之時間，匯款如附表所示之金額至系爭帳戶內，被告
    戊○○則分別於95年12月29日、同月30日及同月31日，在不
    詳地點，分別轉帳新臺幣（下同）30000 元、30000 元及17
    000 元至其他帳戶內，並於95年12月31日及96年1 月3 日分
    別提領2000元。嗣被害人己○○、張迺勝、乙○○及丁○○
    發覺受騙而報警循線查悉上情。因認被告戊○○涉犯刑法第
    339 條第1 項之共同詐欺取財罪嫌等語。
二、按犯罪事實應依證據認定之，無證據不得認定犯罪事實；不
    能證明被告犯罪者，應諭知無罪之判決，刑事訴訟法第154
    條第2項、第301條第1項分別定有明文。又事實之認定，應
    憑證據，如未能發現相當證據，或證據不足以證明，自不能
    以推測或擬制之方法，為裁判基礎（最高法院40年台上字第
    86號判例參照）。而告訴人之告訴，係以使被告受刑事訴追
    為目的，是其陳述是否與事實相符，仍應調查其他證據以資
    審認（最高法院52年台上字第1300號判例參照）。另認定犯
    罪事實所憑之證據，雖不以直接證據為限，間接證據亦包括
    在內；然而無論直接或間接證據，其為訴訟上之證明，須於
    通常一般之人不致有所懷疑，而得確信其為真實之程度者，
    始得據為有罪之認定，倘其證明尚未達到此一程度，而有合
    理之懷疑存在時，即無從為有罪之認定（最高法院76年台上
    字第4986號判例參照）。再者，刑事訴訟法第161條第1項明
    定：檢察官就被告犯罪事實，應負舉證責任，並指出證明之
    方法。依此，檢察官對於起訴之犯罪事實，應負提出證據及
    說服之實質舉證責任。倘其所提出之證據，不足為被告有罪
    之積極證明，或其指出證明之方法，無從說服法院形成被告
    有罪之心證，基於無罪推定之原則，自應為被告無罪判決之
    諭知（最高法院92年台上字第128號判例意旨參照）。
三、證據能力部分：
    被告以外之人於審判外之陳述，雖不符刑事訴訟法第159條
    之1至第159條之4之規定，而經當事人於審判程序同意作為
    證據，法院審酌該言詞陳述或書面陳述作成時之情況，認為
    適當者，亦得為證據，刑事訴訟法第159條之5第1項定有明
    文。被告、辯護人及檢察官均對本院所引用下列證據，同意
    作為本案證據使用，本院審酌各該證據作成之情況，並無不
    法取供等非任意性情況，認為適當，爰依上開規定作為證據
    。
四、公訴意旨認被告涉有共同詐欺取財罪嫌，無非係以被告於警
    詢及偵查中之供述、告訴人即證人丁○○之指訴、證人己○○、張迺勝、乙○○、蘇春吟之證述、系爭帳戶申請開戶資
    料及交易存提明細、花蓮區中小企業銀行匯款回條、聯邦銀
    行匯款通知書、臺灣土地銀行電匯申請書暨分類廣告等為據
    。訊據被告戊○○固坦認系爭帳戶係其向蘇春吟所借用，惟
    堅詞否認有何詐欺取財之犯行，辯稱：我不認識被害人也沒
    有詐欺他們，我只是提供帳號供賴煥敏匯款償還積欠我的借
    款，系爭帳戶我一直在使用等語。經查：
(一)、系爭帳戶係蘇春吟申請開立後借予被告使用，另證人即被害
    人己○○、張迺勝、乙○○及丁○○因見報紙廣告刊登代理
    水果保鮮劑內容而撥打其上電話，分別依自稱「賴先生」或
    「賴志成」成年男子之指示，於附表所示之時間，匯款如附
    表所示之金額至系爭帳戶內，然事後因未收到貨品或貨品無
    其所稱保鮮功能而報警處理，且自稱「賴先生」或「賴志成
    」成年男子所提供廣東省東莞市質量計量監督檢測所之檢驗
    報告係屬虛偽等情，業經證人蘇春吟於警詢及偵查中，證人
    張迺勝及丁○○於警詢、偵查及本院，證人己○○於偵查及
    本院，證人乙○○於警詢及偵查中證述綦詳（見警卷第4 至
    13 頁 、偵卷11至13、52至54頁、本院卷一第50、52頁），
    並有臺灣中小企業銀行博愛分行96年1 月25日96博愛字第
    0960000049號函及所附系爭帳戶基本資料及交易存提明細、
    乙○○臺灣中小企業銀行存款憑條、丁○○新光銀行跨行匯
    款申請書、己○○匯款申請書、張迺勝存款憑條、分類廣告
    、檢驗報告及財團法人海峽交流基金會97年6 月25日海廉（
    法）字第0970 020381 號函及所附海峽兩岸關係協會函在卷
    可佐（見警卷第31至36、51至59頁、本院卷一第56、62、63
    、134 至136 頁）。又系爭帳戶，係於96年1 月4 日經通報
    為警示帳戶之情，亦有臺灣中小企業銀行博愛分行97年1 月
    23日97博愛字第97000036號函附卷可參（見本院卷一第13
    頁）。是此等部分之事實，足堪認定。
(二)、證人即被害人己○○、張迺勝、乙○○及丁○○雖指證其因
    誤信詐欺集團刊登之廣告及渠等於電話誆稱代理經銷水果保
    鮮劑獲利甚豐，遂分別依對方指示於附表所示之時間匯款如
    附表所示之金額至系爭帳戶內。惟依分類廣告所載電話為00
    -00000000 、0000000000及0000000000，並無證據證明與本
    案被告有何關聯；另依證人己○○、張迺勝、乙○○及丁○○所為上開受騙經過之指證內容，係稱與自稱「賴先生」或
    「賴志成」成年男子接洽，亦不足以認定被告有何參與詐欺
    ，或與詐欺集團成員間有何共同犯意聯絡之情形。
(三)、復觀諸卷附被告借用之系爭帳戶往來明細（見本院卷一第14
    至18頁）所示，該帳戶至96年1 月4 日遭列為警示帳戶前，
    除被害人己○○、張迺勝、乙○○及丁○○外，尚有多人匯
    入款項至該帳戶，其中游宏獻分別於95年9月26日、95年11
    月3 日匯款至系爭帳戶51萬8,750 元及2 萬9,970 元，鄧正
    明於96年1 月4 日匯款至系爭帳戶41萬4,000 元，另外於95
    年9 月1 日起至96年1 月4 日止由系爭帳戶匯款至蔡侑純帳
    戶共計323 萬5,919 元。而證人游宏獻於97年6 月9 日刑事
    陳報狀稱：因陳報人於大陸地區經營蘭克貿易有限公司臨時
    需用人民幣，而透過當地大陸朋友調借並言明以新台幣即時
    償還，由當地大陸朋友提供之蘇春吟帳戶作為匯還款項之用
    等語，有該陳報狀附卷足稽（見本院卷一158 頁），另證人
    鄧正明於偵查時證稱：96年1 月4 日是我哥哥鄧正文匯給我
    41 萬4,000元，叫我轉匯款給戊○○，我跟戊○○聯絡，他
    給我蘇春吟的帳戶等語（見本院卷一154 頁背面、155 頁）
    ，是證人游宏獻、鄧正明匯款部分，並未經主張有何詐欺情
    事。另證人蔡侑純於偵查時證稱：戊○○是三統公司的客戶
    ，他買三統公司壓花輪轉買賣，是用個人名義買的，出貨及
    貨款收取由我負責聯繫，往來1 、2 年，戊○○匯至我帳戶
    是貨款等語（見本院卷一第159 至161 頁），是被告辯稱系
    爭帳戶遭列為警示帳戶前係作為其與客戶資金及貨款往來之
    用，所述應為可採。又參佐被害人乙○○另筆被詐騙5 萬
    2,000 元匯入方伸帳戶部分，其匯款流程亦與本案相似，惟
    證人陳弘霖於警詢證稱：該款項係「林先伍」向我弟弟陳弘
    修購買家具之貨款等語（見警卷第17頁），亦無從認定被告
    為詐騙集團成員或有何關聯，且該案外人陳弘修所涉詐欺乙
    案亦獲臺灣彰化地方法院檢察署檢察官以97年度偵字第718
    號不起訴處分確定在案，再者，被告確於95年間有2 次出境
    紀錄，有出入境資料附卷足稽（見本院卷第6 頁），其於偵
    查中亦曾提出賴渙敏名片（見偵卷第12頁），而經查戶籍資
    料確有賴渙敏遷出國外之資料（見偵卷第21頁），是被告辯
    稱本案款項係賴渙敏為償還其於大陸地區向其借款所匯入之
    款項，尚難遽認無稽。
(四)、再查，被告使用系爭帳戶，除有多人匯入款項外，雖亦有多
    次提領或匯出之記錄，惟各次提領或匯出後，該帳戶皆仍保
    持有一定之金額，甚至於96年1 月4 日該帳戶經列為警示帳
    戶時，帳戶中亦尚存有高達13萬2,249 元之款項（見本院卷
    一第18頁），是若謂被告借用之系爭帳戶業經被告提供予詐
    騙集團使用，衡情被告實不可能再將該帳戶供作客戶資金及
    貨款往來使用，而詐騙集團於取得被害人匯入之款項後，亦
    無不迅即將該款項提領一空之理。況且，系爭帳戶之存摺、
    印章係蘇春吟保管，金融卡則由被告支配保管中之情，亦經
    蘇春吟於偵查時96年7 月27日提出存摺、印章供勘驗無訛（
    偵查卷第11頁）。而前開帳戶之存摺及金融卡均在蘇春吟及
    被告支配保管中，可知匯入該帳戶之款項既均由被告所管領
    ，則詐欺集團成員若以此帳戶作為詐欺取財匯款之管道，顯
    然完全無法掌握所詐得之金錢，此與一般借用他人帳戶之詐
    欺取財之犯罪行為模式明顯不合，是否足認被告有詐欺取財
    之犯行，即有疑義。再者，被告若與前開賴姓男子間確有犯
    意之聯絡，而共同詐欺被害人，衡情，一般正常之人倘蓄意
    詐欺，自必設法掩飾其犯行，被告非至愚，當不至於不設法
    掩飾。再以近年來人頭帳戶泛濫，取得人頭帳戶甚為容易，
    而被告倘真有參與上開詐欺犯行，以渠等既有能力以巧妙方
    式詐取被害人財物，大可以人頭帳戶為詐騙工具，當無以真
    實身分申請開設之帳戶，作為犯罪所得之存放帳戶，而徒增
    必然遭查獲之風險。
五、綜上，被害人己○○、張迺勝、乙○○及丁○○固確因遭詐
    騙而於附表所示之時間，匯款如附表所示之金額至系爭帳戶
    內，惟該帳戶既係被告用供客戶資金及貨款往來，且帳戶之
    存摺、印章及金融卡迄仍於蘇春吟及被告支配保管中；而被
    告辯稱被害人己○○、張迺勝、乙○○匯入之款項，係賴渙
    敏為償還積欠其借款所匯入等語，復難遽認無稽，本案依公
    訴人所提出之證據，尚難使本院產生被告有罪之心證，且本
    院復查無其他卷存積極證據足認被告確有公訴人所指犯行，
    不能證明被告犯罪，參以首開說明，應諭知被告無罪之判決
    。
據上論斷，應依刑事訴訟法第301條第1項，判決如主文。
本案經檢察官甲○○到庭執行職務。
中    華    民    國    98    年    5     月    27    日
                  刑事第十九庭審判長法  官  李代昌
                                    法  官  文昌
                                    法  官  吳芝瑛
以上正本證明與原本無異。
如不服本判決應於收受送達後10日內向本院提出上訴書狀，並應
敘述具體理由；如未敘述上訴理由者，應於上訴期間屆滿後20日
內向本院補提理由書（均須按他造當事人之人數附繕本）「切勿
逕送上級法院」。
中    華    民    國    98    年    5     月    27    日
                                    書記官  林麗文
附表
   ┌──┬───┬──────┬──────┐
   │編號│被害人│匯 款 時 間 │匯 款 金 額 │
   ├──┼───┼──────┼──────┤
   │ (一) │己○○│95年10月13日│2370元      │
   ├──┼───┼──────┼──────┤
   │ (二) │己○○│95年10月24日│36000元     │
   ├──┼───┼──────┼──────┤
   │ (三) │己○○│95年10月26日│18000元     │
   ├──┼───┼──────┼──────┤
   │ (四) │丙○○│95年12月28日│72000元     │
   ├──┼───┼──────┼──────┤
   │ (五) │乙○○│95年12月29日│75000元     │
   ├──┼───┼──────┼──────┤
   │ (六) │丁○○│95年12月29日│4000元      │
   ├──┼───┼──────┼──────┤
   │ (七) │丁○○│96年1月4日  │120000元    │
   └──┴───┴──────┴──────┘


司法院資訊處製作；財團法人民間司法改革基金會備份。
